臺灣臺北地方法院民事裁定　　　　　　 94年度家聲字第523號
聲　請　人　丙○○
上列聲請人聲請指定乙○○之遺囑執行人事件，本院裁定如下：
    主      文
聲請駁回。
聲請費用由聲請人負擔。
    理      由
一、聲請意旨略以：
（一）聲請人之母親乙○○於民國93年1 月6 日因病去逝，生前
      即85年1 月24日有預立遺囑，並指定由甲○○為遺囑執行
      人，然被繼承人乙○○僅對於其所有房屋處理方式預立遺
      囑（下稱系爭遺囑），對於其餘的財產，並未以遺囑方式
      委託代其處理，此亦經臺灣士林地方法院93年重訴字243
      號判決認定。
（二）被繼承人乙○○因老化病徵而住進耕莘醫院後，甲○○趁
      被繼承人乙○○無意識能力，利用其能自由進出乙○○生
      前住處（臺北縣新店市○○○村○○○街93號）之便，未
      經被繼承人乙○○同意，盜用其設在交通銀行、國泰世華
      銀行、臺灣銀行及郵局的印鑑章及存摺，並偽造提款單，
      提領其帳戶內之美金9,896.36元及新臺幣（下同）存款共
      721 萬8,090 元，並將所盜領款項分別存入甲○○、陳寶
      山、胡樹林、王治美及陳乃嘉之帳戶內。此外，甲○○於
      93年1 月6 日被繼承人乙○○病逝後，於93年5 月26日再
      盜用被繼承人乙○○之印章，向中央信託局及國泰世華銀
      行辦理領回保管箱內之物件及退租。故甲○○完全違反被
      繼承人乙○○遺囑內所指定就不動產為處分之遺囑執行事
      項，顯然有悖於其遺囑執行人之職務，實不適任被繼承人
      乙○○之遺囑執行人。
（三）聲請人係被繼承人乙○○之子，且為系爭遺囑內分配遺產
      之繼承人，而甲○○有上開諸多嚴重違背遺囑執行人職務
      之重大事由，嚴重妨礙遺囑之執行，聲請人本得基於利害
      關係人之地位，依民法第1218條、第1129條、第1132條規
      定，請求親屬會議改選遺囑執行人。惟乙○○自37年來臺
      後，父母及兄弟姊妹均已故於大陸，目前在臺灣除子即聲
      請人、聲請人之子趙乾江、趙乾清，及三弟之子甲○○、
      陳寶山、外甥女劉玉琴外，已無其他親屬，無法召開親屬
      會議，亦無從依民法第1132條第1 項之規定請求於乙○○
      之其他親屬中再行指定親屬會議會員，另行召開親屬會議
      改選遺囑執行人。爰依民法第1132條第2 項之規定，聲請
      解任原遺囑執行人甲○○之職務，另行指定乙○○在臺之
      其他親屬外甥女劉玉琴、孫趙乾江或甲○○、陳寶山以外
      之第三人為遺囑執行人。
二、關係人甲○○則答辯如下：
（一）聲請人並非被繼承人乙○○之直系血親卑親屬，亦未經被
      繼承人乙○○收養，其與被繼承人乙○○間僅為單純之直
      系姻親關係，故聲請人並非被繼承人乙○○之法定繼承人
      。且聲請人僅為系爭遺囑內指定之門牌編號臺北縣新店市
      ○○○村○○街93號房屋暨基地變賣後之買賣價款受遺贈
      人之一，僅就此部分被繼承人乙○○之遺產有其利害關係
      可言。而此部分遺囑事項至今未能將之變價並進行分配價
      金，乃因聲請人一再僭稱其為被繼承人乙○○之繼承人，
      爭執遺囑內容之真偽，並向遺產稅申報機關提出異議，導
      致迄今遺囑執行人甲○○仍無法完成被繼承人乙○○之遺
      產稅申報事宜，自亦無法向地政事務所完成前揭房屋之遺
      囑執行人登記事宜，繼而變價分配房屋價金與受遺贈人，
      故甲○○並未怠於執行職務，亦未有任何執行遺囑職務不
      當之處。
（二）聲請人一再指述其自認非屬遺囑內容之被繼承人乙○○名
      下存款遭甲○○盜領云云，惟此部分存款乃被繼承人乙○
      ○生前即贈與甲○○，並交待甲○○自行於適當時機領用
      ，此有證人鄭銀花（即被繼承人乙○○生前之看護）於臺
      灣高等法院94年重上字第398 號損害賠償事件證述明確，
      且此部分與系爭遺囑之執行無涉，縱有爭議，亦當係遵循
      無人承認之繼承程序，由遺產管理人與甲○○自行理清，
      聲請人就此部分並無利害關係可言。
（三）被繼承人乙○○對甲○○信任有加，故其後事及相關遺囑
      執行事宜，不另託他人而完全委託甲○○。聲請人既未能
      舉證指陳甲○○於本件遺囑內容執行上有何懈怠或重大違
      失之處，自不符合民法第1218條請求改選遺囑執行人之規
      定，其聲請顯屬無據，應予駁回。
三、 按遺囑人得以遺囑指定遺囑執行人，或委託他人指定之（
     民法第1209條第1 項規定參照）。又遺囑執行人怠於執行
     職務，或有其他重大事由時，利害關係人，得請求親屬會
     議改選他人；其由法院指定者，得聲請法院另行指定（民
     法第1218條規定參照）。準此，與遺囑有利害關係之人僅
     於遺囑執行人就遺囑之執行有怠於執行職務，或有其他重
     大事由之情事時，始得聲請改選之。
四、次按親屬會議會員，應就被繼承人之下列親屬與順序定之：
    （一）直系血親尊親屬。（二）三親等內旁系血親尊親屬。
    （三）四親等內之同輩血親。前項同一順序之人，以親等近
    者為先；親等同者，以同居親屬為先，無同居親屬者，以年
    長者為先。依前2 項順序所定之親屬會議會員，不能出席會
    議或難於出席時，由次順序之親屬充任之；又無前條規定之
    親屬，或親屬不足法定人數時，法院得因有召集權人之聲請
    ，於其他親屬中指定之。親屬會議不能召開或召開有困難時
    ，依法應經親屬會議處理之事項，由有召集權人聲請法院處
    理之。親屬會議經召開而不為或不能決議時，亦同；親屬會
    議以會員五人組織之，民法第1131條、第1132條、第1130條
    亦有明文。
五、查乙○○於93年1 月6 日死亡，生前於85年1 月24日預立遺
    囑，經本院公證處予以認證，系爭遺囑僅以門牌編號臺北縣
    新店市○○○村○○街93號房屋及坐落基地為遺贈範圍，指
    定由關係人甲○○代為處理，將其變賣所得款項分為四份，
    一份分配予聲請人、聲請人之子趙乾江、趙乾清，二份作為
    陳氏基金，一份分贈予姪兒女、外甥、義子，此有遺囑公證
    書（見本院卷第13至20頁），且為聲請人、關係人甲○○所
    不爭執。是關係人甲○○僅就上開房地，經被繼承人乙○○
    指定為遺囑執行人，其應負責變賣上開房地，並將變賣所得
    價金按被繼承人乙○○指定之方式予以分配。至被繼承人乙
    ○○之其餘遺產非屬系爭遺囑之範圍，亦非關係人甲○○之
    執行遺囑職務範疇。
六、次查聲請人非被繼承人乙○○所親生，而聲請人之父趙炳坤
    與被繼承人乙○○結婚時，聲請人已年滿9 歲，縱被繼承人
    乙○○嗣後有撫育聲請人之事實，惟仍與修正前民法第1079
    條之自幼撫育規定不符，且聲請人與被繼承人乙○○間並無
    任何收養之書面文件，此經臺灣士林地方法院於94年6 月14
    日以93年度重訴字243 號判決認定在案（見本院卷第42至44
    頁）。故聲請人既非被繼承人乙○○之親生子，亦非養子，
    自非被繼承人乙○○之繼承人。故聲請人僅就被繼承人乙○
    ○遺產中上開房地部分因系爭遺囑有利害關係，倘關係人甲
    ○○就此部分遺囑之執行有不當之行為，始有民法第1218條
    改選遺囑執行人規定適用之餘地。而關係人甲○○是否擅自
    處分其餘遺產，此部分既非屬系爭遺囑標的物，聲請人就此
    並無何利害關係，自無從本於利害關係人之地位，依民法第
    1218條、第1132條第2 項規定，聲請解任甲○○之職務，並
    改選第三人為遺囑執行人。
七、有關聲請人是否為被繼承人乙○○之繼承人乙節，尚待法院
    判決確定，縱認聲請人確有繼承權，而與系爭遺囑之執行具
    有利害關係，然查：
（一）聲請人主張甲○○擅自提領被繼承人乙○○之鉅額銀行及
      郵局存款，並擅自領回保管箱內之物件及退租，有悖於遺
      囑執行人之職務云云，惟前已述及，系爭遺囑僅以上開房
      地為遺贈標的物，其餘遺產（如銀行及郵局存款、保管箱
      內之物件等）均與系爭遺囑無涉，關係人甲○○就此部分
      遺產所為任何行為，均與其遺囑執行人之身分無關，自不
      符民法第1218條所定之要件。
（二）況聲請人上開主張為關係人甲○○所否認，聲請人自應就
      此有利於己之事實負舉證之責。聲請人固提出交通銀行匯
      出匯款或折算申請書、國泰世華銀行轉帳存款憑條、匯款
      單、臺灣銀行取款憑條、歷史交易明細、中央信託局保管
      箱退租申請書、國泰世華銀行保管箱退租申請書為證（見
      本院卷第21至40頁），縱令甲○○確有上開提領存款、退
      租保險箱之行為，聲請人並無提出其他積極證據證明甲○
      ○有何詐欺、偽造等犯行，尚不足以認定甲○○有違背其
      遺囑執行人職務之重大事由。
八、再者，依聲請人所述及聲請人所提出之戶籍謄本、被繼承人
    乙○○所書立之遺囑（見本院卷第4 至5 、13至20頁），被
    繼承人乙○○雖無民法第1131條所定之法定親屬會議成員，
    但仍有第一順位繼承人即聲請人（即被繼承人乙○○之子，
    惟就聲請人與被繼承人乙○○間是否存在收養關係仍有爭執
    ），並有親屬李勤渝（即聲請人之配偶）、趙乾江、趙乾清
    （即聲請人之子）、葉幸姝（即趙乾江之配偶）、劉玉琴（
    即被繼承人乙○○之外甥女）、甲○○、陳寶山（即被繼承
    人乙○○及三弟之子）等人，是以聲請人得聲請法院於上開
    親屬中指定被繼承人乙○○之親屬會議會員，再由聲請人以
    利害關係人之地位召開親屬會議以改選被繼承人乙○○之遺
    囑執行人。倘該親屬會議不能召開或召開有困難時，或親屬
    會議經召開而不為或不能決議時，聲請人始得聲請法院改選
    遺囑執行人。今聲請人逕向本院聲請改選被繼承人乙○○之
    遺囑執行人，於法不合，應予駁回。
九、依非訟事件法第21條第1 項前段，裁定如主文。
中　　華　　民　　國　　94　　年　　12　　月　　2 　　日
                          家事法庭法  官  蔡惠如
以上正本係照原本作成
如不服本裁定應於送達後10日內向本院提出抗告狀，並繳納抗告
費新臺幣1,000元
中　　華　　民　　國　　94　　年　　12　　月　　2 　　日
                                  書記官  陳弘文
